【裁判字號】    98,交聲,3213
【裁判日期】    981211
【裁判案由】    聲明異議
【裁判全文】
臺灣高雄地方法院交通事件裁定        98年度交聲字第3213號
原處分機關  交通部公路總局高雄區監理所旗山監理站
異  議  人
即受處分人  甲○○
上列受處分人因違反道路交通管理處罰條例案件，對於交通部公
路總局高雄區監理所旗山監理站民國98年11月30日所為之處分（
原處分案號：旗監違字第裁85-N00000000號）聲明異議，本院裁
定如下：
    主  文
原處分撤銷。
甲○○汽車駕駛人駕駛汽車（自用小客車）經測試酒精濃度超過
規定標準，應吊扣自用小客車駕駛執照拾貳個月及接受道路交通
安全講習。
    理  由
一、異議意旨略以：異議人即受處分人甲○○固於民國98年3 月
    5 日19時55分許，酒後駕駛車牌號碼8R-5081 號重型機車上
    路，並在高雄縣旗山鎮○○路528 之1 號前經員警攔檢查獲
    ，且當場遭測得呼氣酒精濃度為0.73MG/L（已逾0.25MG/L之
    不得酒後駕車之標準）。惟原處分機關疏未慮及異議人係酒
    後駕駛自用小客車，而非大貨車之事實，卻將異議人之普通
    大貨車駕駛執照予以裁決吊扣，異議人自難甘服，爰就原處
    分機關裁決吊扣普通大貨車駕照之部分，依法聲明異議等語
    。
二、本件異議人酒後駕車之違規行為單一，而罰鍰、吊扣駕駛執
    照及施以道路交通安全講習等法律效果（處罰效果）與違規
    行為之存否俱無從分離，是以異議人雖僅就吊扣駕駛執照部
    分聲明異議，惟為貫徹司法審查作用，並避免法院嗣認定駕
    駛人並無交通違規行為，惟駕駛人卻已遭原處分機關裁處罰
    鍰確定等不合理現象，本院亦應就罰鍰等法律效果予以審理
    ，合先指明。
三、按汽車（含機器腳踏車，下同）駕駛人，駕駛汽車經測試檢
    定酒精濃度超過規定標準者，處新臺幣（下同）15,000元以
    上60,000元以下罰鍰，並當場移置保管其車輛及吊扣其駕駛
    執照1 年；又汽車駕駛人，有道路交通管理處罰條例第35條
    第1 項規定之情形者，應接受道路交通安全講習，道路交通
    管理處罰條例第35條第1 項第1 款、第24條第1 項第2 款分
    別規定甚明。次按一行為同時觸犯刑事法律及違反行政法上
    義務規定者，依刑事法律處罰之，但其行為應處以其他種類
    行政罰或得沒入之物而未經法院宣告沒收者，亦得裁處之，
    行政罰法第26條第1 項亦定有明文，是以就行為人違反公法
    上義務之行為，除因處罰之性質與種類不同，必須採用不同
    方法而為併合處罰，以達行政目的所必要者外，不得重複處
    罰，此亦為現代民主法治國所揭櫫、遵行之「一事不二罰」
    基本原則。末首開法文所指之應吊扣駕駛執照，是否及於酒
    駕行為人所持有各級車類之駕駛執照，抑或應以行為人違規
    之際所駕駛該級車輛駕駛執照為限？本院經核94年12月14日
    修正、95年3 月1 日施行「前」之道路交通管理處罰條例第
    68條固規定：「汽車駕駛人，因違反本條例及道路交通安全
    規則之規定，受『吊扣或』吊銷駕駛執照處分時，『吊扣或
    』吊銷其持有各級車類之駕駛執照」，惟修正後業已刪除吊
    扣等文字，改為：「汽車駕駛人，因違反本條例及道路交通
    安全規則之規定，受吊銷駕駛執照處分時，吊銷其持有各級
    車類之駕駛執照」，且該次修正理由乃謂：「舊法將違法或
    違規駕駛人所持有各級車類之駕駛執照一併吊扣，失之過酷
    ，影響人民工作及生活甚鉅」，則經此修正後，依法條文義
    及立法目的解釋，均應認於吊扣酒駕行為人駕駛執照之際，
    係以行為人違規時所駕駛該級車類之駕駛執照為限，而再無
    得吊扣行為人所持有他級駕駛執照之法律依據存在，均合先
    指明。
四、經查，異議人於98年3 月5 日19時55分許，酒後呼氣酒精濃
    度已達0.73MG/L之程度，猶駕駛自用小客車致為警攔停舉發
    ，並經原處分機關就該違規行為，裁決罰鍰4 萬9500元、吊
    扣駕駛執照（因異議人僅有普通大貨車駕駛執照，是以原處
    分機關係吊扣普通大貨車駕駛執照）12個月及施以道路交通
    安全講習等處分各節，業據異議人自承明確，且有違反道路
    交通管理事件裁決書、高雄縣政府警察局舉發違反道路交通
    管理事件通知單各1 份附卷可稽，固堪認定。惟異議人同一
    酒後駕駛自用小客車之行為，業經本院以98年度交簡上字第
    155 號刑事判決判處有期徒刑確定，並已於98年11月30日易
    科罰金執行完畢等情，亦有前開刑事判決書、臺灣高等法前
    案紀錄表各1 份存卷足憑，從而依前開說明，除在種類、性
    質上係屬非得易為財產罰之吊扣駕照及施以道安講習部分，
    得（且應）併合處罰，始符杜絕異議人繼續酒後駕車之行政
    目的外，異議人實際所蒙受之刑事易科罰金刑數額（1000元
    x61=61000 元），既已逾行政罰裁罰基準所定之4 萬9500元
    數額，則原處分機關就異議人同一之酒後駕車違規行為予以
    裁罰時，自不得重複裁處罰鍰甚明。又異議人既係駕駛自用
    小客車違反道路交通管理處罰條例第35條第1 項第1 款之規
    定，則原處分機關依法自僅能吊扣異議人自用小客車駕駛執
    照12個月而限制其駕駛自用小客車之權利，並無得吊扣異議
    人持有他級駕駛執照之依據，原處分機關竟遽將異議人之普
    通大貨車駕駛執照予以吊扣，則該吊扣普通大貨車駕駛執照
    之處分，自已違反法律保留原則而難認適法，且與欲達成目
    的之利益也顯失均衡，而亦悖於行政行為應符合比例原則之
    法治國基本要求。
五、綜上所述，原處分機關所為吊扣異議人普通大貨車職業駕駛
    執照之處分，已違反法律保留原則及比例原則，自屬違法，
    異議人執此聲明異議請求撤銷此部分之處分，為有理由，本
    院另審認原處分關於裁罰異議人4 萬9500元之部分，復有違
    反一事不二罰之缺失，爰將原處分全數予以撤銷，並依法自
    為裁定如主文第2 項所示。
六、依道路交通案件處理辦法第20條，裁定如主文。
中    華    民    國    98    年    12    月    11    日
                  交通法庭    法  官  莊珮吟
以上正本證明與原本無異。
如不服本裁定，應於收受送達後5 日內向本院提出抗告狀。
中    華    民    國    98    年    12    月    11    日
                              書記官  鍾淑美


司法院資訊處製作；財團法人民間司法改革基金會備份。
